臺灣高等法院刑事判決　　　　　　　　100年度上易字第214號
上　訴　人
即　被　告　洪欣正
上列上訴人因過失傷害案件，不服臺灣臺北地方法院99年度易字
第849 號，中華民國99年12月13日第一審判決（起訴案號：臺灣
臺北地方法院檢察署99年度調偵字第144 號），提起上訴，本院
判決如下：
    主  文
原判決撤銷。
洪欣正無罪。
    理  由
一、公訴意旨略以：被告洪欣正為景文科技大學（址設臺北縣新
    店市○○路99號，下稱景文大學）之教師，於民國98年8 月
    26日上午10時許，在景文大學羽球館內指導體育課程，見修
    習該課程之學生即告訴人蘇逸芯於練習羽球過程中因右肩關
    節錯位疼痛難忍而蹲坐在旁時，本應注意貿然為關節錯位或
    脫臼者進行復位，將致患者傷勢加重，且依當時情形並無不
    能注意之情，竟疏未注意，為使蘇逸欣關節復位，竟貿然以
    其雙手握持蘇逸芯右手予以扭轉，致蘇逸芯受有閉鎖性右肩
    脫臼之傷害。嗣經蘇逸芯就診驗傷後訴警究辦，始悉上情。
    因認被告涉犯刑法第284 條第1 項前段之過失傷害罪嫌等語
    。
二、按犯罪事實應依證據認定之，無證據不得認定犯罪事實；不
    能證明被告犯罪或其行為不罰者應諭知無罪之判決。刑事訴
    訟法第154 條第2 項及第301 條第1 項分別定有明文。因告
    訴人之告訴，係以使被告受刑事訴追為目的，是其陳述是否
    與事實相符，自應調查其他證據以資審認。倘被害人之陳述
    無瑕疵，且就其他方面調查亦與事實相符，即足採為科刑之
    基礎。反之，其陳述尚有瑕疵，在未究明前，則不得採為論
    罪科刑之根據，否則難認為適法。最高法院52年臺上字第13
    00號及61年臺上字第3099號分別著有判例。再者，認定不利
    於被告之事實，應依積極證據，倘積極證據不足為不利於被
    告事實之認定時，即應為有利於被告之認定，自不必有何有
    利之證據。事實之認定應憑證據，如未能發現相當證據，或
    證據不足以證明，即不能以推測或擬制之方法，以為裁判基
    礎。而認定犯罪事實所憑之證據，包括直接證據與間接證據
    。無論直接或間接證據，其為訴訟上之證明，須於通常一般
    之人均不致有所懷疑，可得確信其為真實之程度者，始可據
    為有罪之認定。最高法院30年上字第816 號、40年臺上字第
    86號及76年臺上字第4986號分別著有判例。又按刑事訴訟法
    第161 條已於91年2 月8 日修正公布，其第1 項規定：檢察
    官就被告犯罪事實，應負舉證責任，並指出證明之方法。因
    此，檢察官對於起訴之犯罪事實，應負提出證據及說服之實
    質舉證責任。倘其所提出之證據，不足為被告有罪之積極證
    明，或其指出證明之方法，無從說服法院以形成被告有罪之
    心證，基於無罪推定之原則，自應為被告無罪判決之諭知（
    最高法院92年臺上字第128 號判例意旨參照）。
三、公訴人認被告上開所為涉有過失傷害犯行，無非係以被告於
    警詢時及偵查中之供述；證人即告訴人蘇逸芯於警詢時及偵
    查中之證述；證人盧威辰於偵查中之證述，及卷附天主教耕
    莘醫院診斷證明書等為其主要論據。訊據被告堅決否認有何
    過失傷害犯行，辯稱：案發當時告訴人的右肩已經脫臼，而
    伊只有用手攙扶告訴人上手臂，並沒有拉告訴人的手，也沒
    有對告訴人的右手進行整復等語。
四、關於證據能力之說明：刑事訴訟法第308 條規定：「判決書
    應分別記載其裁判之主文與理由；有罪之判決並應記載犯罪
    事實，且得與理由合併記載。」，同法第310 條第1 款規定
    ：「有罪之判決書，應於理由內分別情形記載左列事項：一
    、認定犯罪事實所憑之證據及其認定之理由。」，及同法第
    154 條第2 項規定：「犯罪事實應依證據認定之，無證據不
    得認定犯罪事實。」揆諸上開規定，刑事判決書應記載主文
    與理由，於有罪判決書方須記載犯罪事實，並於理由內記載
    認定犯罪事實所憑之證據及其認定之理由。所謂認定犯罪事
    實所憑之「證據」，即為該法第154 條第2 項規定之「應依
    證據認定之」之「證據」。職故，有罪判決書理由內所記載
    認定事實所憑之證據，即為經嚴格證明之證據，另外涉及僅
    須自由證明事項，即不限定有無證據能力之證據，及彈劾證
    人信用性可不具證據能力之彈劾證據。在無罪判決書內，因
    檢察官起訴之事實，法院審理結果，認為被告之犯罪不能證
    明，而為無罪之諭知，則被告並無檢察官所起訴之犯罪事實
    存在，既無刑事訴訟法第154 條第2 項所規定「應依證據認
    定之」事實存在。因此，判決書僅須記載主文及理由，而理
    由內記載事項，為法院形成主文所由生之心證，其論斷僅要
    求與卷內所存在之證據資料相符，或其論斷與論理法則無違
    ，通常均以卷內證據資料彈劾其他證據之不具信用性，無法
    證明檢察官起訴之事實存在，所使用之證據並不以具有證據
    能力之證據為限，是以本件被告既經本院認定應受無罪之諭
    知，本判決即不再論述所援引有關證據之證據能力，合先敘
    明。
五、經查：
（一）證人即告訴人蘇逸芯固於警詢中指稱：伊於98年8 月26日
      上午10時許，在景文大學羽球館，因伊到學校修體育學分
      ，伊告訴伊的老師即被告，說伊不能打球，一打球手就會
      再受傷，但是洪老師說叫伊去打球，如果手脫臼再說，並
      稱自己懂接骨，叫伊同學盧威辰說，如果伊手脫臼就請盧
      員幫伊接骨，洪老師說他本人會接骨，後來伊就去打球，
      打到一半骨頭錯位，然後伊就蹲在地上，洪老師就走過來
      ，拉伊的手說他會接，就開始幫伊從事接骨，洪老師扭轉
      伊的手後，伊感到手臂一陣驟痛，伊的右手就脫臼了，伊
      當場就蹲在地上，無法起身，洪老師就叫一位景文的同學
      帶伊去醫護室等語（見偵查卷第6-7 頁）；於偵查中復證
      稱：‧‧伊之前有跟教授羽毛球課的老師（即被告）說過
      伊的手有舊傷不適合打球，但是因為老師要求，所以伊就
      打球，後來伊的手錯位，該位老師便趨前說要幫伊接合，
      伊跟他說不要踫伊，但是他仍執意要處理，便以他的雙手
      扭轉伊的右手，結果造成伊的手整個脫臼，位移到很低的
      位置，之後他也未帶伊去醫務室看等語（見偵查卷第17-1
      8 頁），後又於原審審理時結證稱：‧‧被告就把伊的手
      抬起來開始扭轉，還一邊問伊有沒有幫伊把手臂喬回原來
      位置，‧‧被告又開始喬第二次，伊感到手很痛很痛快要
      斷了，而且被告弄完後，伊的手掉到很低的地方，伊只好
      用手扶著，蹲在地上一直大哭‧‧上體育課打球十分鐘盧
      威辰沒有在場，是老師要扭伊的手時，他有在場，所以他
      有去阻止老師等語（見原審卷第73頁反面、第74頁正面）
      ，惟證人即案發當時在場上課之同學葉宗翰、邱詩、陳
      思婷、李怡靜、林璟姍、鄭雅穗分別於原審、本院審理時
      均就其等目擊案發當時被告除攙扶告訴人外，並未曾扭轉
      告訴人手臂等經過情形結證述明確在卷（見原審卷第78反
      面-82 頁、第83-85 頁、第235-239 頁、第240 -243頁；
      本院卷第45-46 、47-78 頁），而酌以證人葉宗翰、邱詩
      、陳思婷、李怡靜、林璟姍、鄭雅穗前揭證詞互核一致
      ，及證人葉宗翰等人與被告間均無親屬關係，衡常其等當
      無甘冒擔負偽證罪責之風險，而共同故意為虛偽證述之必
      要等情，是認證人葉宗翰、邱詩、陳思婷、李怡靜、林
      璟姍、鄭雅穗上開所證應非子虛，則告訴人前揭指述是否
      為真，已非無疑，況依前述，告訴人乃指稱其原僅受有右
      肩錯位之傷害，而係因被告所為之扭轉行為始造成其右肩
      脫臼之傷害，然衡常受傷之人究係受有錯位或脫臼之傷害
      ，在經專業醫療院所診療確定前，尚難期該人能夠確實分
      別，是告訴人此部分之指述是否與事實相符，容亦有疑，
      而倘告訴人僅係因自己打球之行為受到其所稱之錯位傷害
      ，則其何以當時因疼痛而致蹲在地上，無法起身？甚至於
      其友人盧威辰在旁之情形下，接受被告為其進行徒手復位
      ？因此，告訴人所指述其在被告進行徒手復位前，僅受有
      錯位之傷害一情，是否屬實，非無可疑，再佐以證人葉宗
      翰、邱詩於原審均一致具結證稱：有聽聞告訴人表示伊
      脫臼後就蹲在地上等語在卷（見原審卷第79頁反面、第84
      頁），而證人陳思婷、李怡靜於原審亦就有聽聞其他在場
      之人表示告訴人是慣性脫臼一情證述在卷（見原審卷第23
      7 頁反面、第243 頁），及證人林璟姍於本院審理時所結
      證稱：伊知道告訴人有習慣性脫臼，因之前上課有一次點
      名時，伊站在她旁邊，她跟老師講她有習慣性脫臼，伊在
      旁邊就有聽到等語（見本院卷第45頁反面），益難逕認告
      訴人指述係遭被告徒手整復而造成脫臼之指述可採，據上
      ，告訴人上開指述各節要難認與事實相合，非無瑕疵，自
      不得僅憑告訴人前開指述即認定被告有上開過失傷害犯行
      。
（二）又證人盧威辰雖於檢察官訊問時結證稱：伊與告訴人是朋
      友，當天伊去買飲料回來時，同學說你朋友發生大事情，
      伊上去後看見告訴人蹲在地上哭，接著就看到被告趨前說
      要幫告訴人把手臂接回去，就用雙手扭轉告訴人的手臂，
      過程中告訴人說「不要踫我」，老師說他用一下就好了，
      他說他會處理，過程中被告說已經有把手接上去了，不過
      告訴人說沒有接回去，並仍一直在哭，持續約5 分鐘左右
      ，後來被告就請1 位同學帶伊等一起去保健室，伊確實有
      目賭整件事等語（見偵查卷第18頁），並於原審審理時結
      證稱：伊去買飲料，後來有同學告訴伊發生大事情，伊趕
      過去看，告訴人在地上（嗣經證人盧威辰更正告訴人係坐
      在椅子上，見原審卷第85頁反面），被告在用告訴人的手
      要把她的手移上去，還問告訴人這樣手有沒有正，告訴人
      試了一下表示沒有，開始表示她受不了。‧‧伊確定被告
      一隻手是抓著告訴人的上臂，另一手可能是抓著告訴人的
      下臂或往上推的動作，並不是單純攙扶告訴人。被告在扶
      告訴人時，告訴人就表示要被告不要碰她，因為只要震動
      她都會叫等語（見原審卷第76、77頁及反面），然參以證
      人盧威辰為告訴人之朋友，並於98年間曾數次陪同告訴人
      前往景文大學上暑修體育課等節，業據證人盧威辰、告訴
      人於原審審理時均陳明在卷（見原審卷第74頁反面、第75
      頁反面），可見其等2 人間情誼應屬非淺，則證人盧威辰
      證詞之客觀真實性已難可期，況證人葉宗翰於原審審理時
      結證稱：‧‧老師攙扶告訴人到椅子上面，告訴人坐在椅
      子上後，老師就找她的男友（指盧威辰），但是沒有看到
      ，老師就要伊去找，伊才走到門口時，告訴人的男友正好
      走進來，他就走到告訴人旁邊，之後他們說什麼，伊不清
      楚，伊有看到他們在講話，因為他們是外校生，老師要伊
      帶他們去保健室，‧‧老師叫伊去找盧威辰，伊找到盧威
      辰時，有與盧威辰一起回到球場，伊與盧威辰一起回到球
      場時，沒有看到被告對告訴人有任何肢體碰觸，只有看到
      老師在跟告訴人講話而已，當時老師是站著，告訴人是坐
      在椅子上，‧‧，當老師請伊出去找盧威辰時，伊有全程
      陪同盧威辰到球場，再陪同盧威辰與告訴人去健康中心，
      被告當天沒有對告訴人有扭轉與治療的動作等語甚詳（見
      原審卷第79-81 頁），而參以證人邱詩於原審審理時結
      證稱：後來伊看到葉宗翰走出去，不到一分鐘就和告訴人
      的男友一起走過來等語（見原審卷第83頁反面），及證人
      李怡靜就案發當時去叫告訴人男友的同學就是葉宗翰一情
      於原審審理時結證在卷（見原審卷第242 頁），是認證人
      葉宗翰應係當天自證人盧威辰出現在球場後，至證人盧威
      辰與告訴人離開球場去健康中心整個過程情形之親身參與
      見聞者，惟證人盧威辰所證情節顯與證人葉宗翰上開證詞
      有間，且亦與證人邱詩、陳思婷、李怡靜、林璟姍、鄭
      雅穗上開所證情節核有歧異，則證人盧威辰前揭證詞實難
      遽以憑信，職是，自不能執證人盧威辰前揭證詞作為認定
      被告有上開過失傷害犯行之依據，亦不得以之佐證告訴人
      前揭指述具有真實性。
（三）再者，證人葉宗翰、邱詩、陳思婷、李怡靜、林璟姍、
      鄭雅穗分別於原審、本院審理時就案發當天其等在場親身
      經歷見聞之情節具結證述在卷，復觀以告訴人、證人盧威
      辰亦均就案發當時有其他人在現場目擊一節證述在卷（見
      偵查卷第18頁、原審卷第78頁），是認證人葉宗翰等人所
      證應非虛詞，而據告訴人於偵查中指稱：但是被告仍執意
      要處理，便以他的雙手扭轉伊的右手，結果造成伊的手整
      個脫臼等語（見偵查卷第18頁），及證人盧威辰於原審證
      稱：伊印象是被告用兩隻手抓著告訴人的手，有做嘗試把
      告訴人的肩膀往上轉回去的動作等語（見原審卷第77頁）
      ，足見其等指述被告對告訴人所為之動作，應非僅小幅度
      的肢體移動，係有手部之扭轉動作，且顯與單純用手攙扶
      不同，而此應為一般人所得以明確辨別，倘若被告確有為
      如此之舉止動作，則當時在場之證人葉宗翰等人要應無均
      未看見之由，基此，證人葉宗翰固於原審審理時證稱：（
      告訴人手痛蹲下去之後，被告走過來，當時有無什麼表示
      ？）被告問告訴人怎麼了，告訴人表示他手脫臼，之後我
      沒有聽清楚他們講什麼等語（見原審卷第80頁反面）；證
      人邱詩證稱：（視線有無被圍觀的同學擋到？）我有看
      到告訴人，但是沒有辦法看的很清楚，我是有看到老師的
      背影，也聽不清楚告訴人與老師的對話等語（見原審卷第
      84頁反面）；證人陳思婷證稱：（被告扶告訴人坐在椅子
      有無對告訴人做什麼動作？）沒有，我們認知是扶的動作
      ；（老師來到告訴人身邊有無伸手去碰觸告訴人的右手臂
      ？）那應該是扶的動作（見原審卷第236 頁、第237 頁反
      面）；證人李怡靜證稱：（老師是如何攙扶告訴人？）我
      也不是很確定等語（見原審卷第242 頁反面），而證人鄭
      雅穗於本院審理時亦證稱：伊聽不到他們的對話等語（見
      本院卷第49頁），然審酌案發當時現場有多名學生，該處
      為空間非小之羽球館，且證人葉宗翰等人在原審、本院作
      證時，距離案發日已有多時，因記憶而就部分詳細情節無
      法為具體明確陳述，尚難認與常情有違等情，堪認證人葉
      宗翰等人縱為前開聽不清楚被告與告訴人間對話、被告有
      用手扶告訴人右手、不是很確定被告是如何攙扶告訴人等
      情之證詞，仍難因此推斷證人葉宗翰等人所為之證詞非係
      出於親眼目睹，而為主觀臆測，亦無礙其等前揭所為目擊
      案發情形證述之可信性，併予敘明。
（四）至卷附之天主教耕莘醫院診斷證明書1 紙（見偵查卷第11
      頁），僅足證案發當日告訴人受有閉鎖性右肩脫臼之傷害
      一情，尚無法據之逕認上開傷害係遭被告貿然以其雙手握
      持告訴人右手予以扭轉所致，故難依憑上開診斷證明書推
      論證明被告有何過失傷害行為。
（五）查被告於警詢時係供述：告訴人當天打球打到一半時有蹲
      下去，伊就跑過去詢問她是否是手疼痛，她點點頭，伊詢
      問她是否可以試著扶她起來，她點點頭說可以，伊就慢慢
      的扶她起來，伊問她有沒有好一點，她說有，過一會她就
      又開始疼痛，這時伊就請葉同學及她男朋友陪她一起去健
      康中心等語在卷（見偵查卷第5 頁），並於偵查中供稱：
      事發當時，伊看見告訴人蹲在地上，伊便趨前問她說是否
      要扶妳至旁邊休息，告訴人說好，伊便攙扶她，為保護她
      ，伊是用雙手攙扶住告訴人那隻受傷的手，把她扶到旁邊
      去休息，並請告訴人的男性友人及葉姓同學扶告訴人至保
      健室；伊沒有試圖去接合告訴人錯位的手臂，伊只有用雙
      手單純扶住告訴人的手臂等情（見偵查卷第24頁），顯見
      被告自始僅坦認有用手攙扶告訴人手臂，而未供承案發當
      時有對告訴人右手予以扭轉或進行整復之行為，且前後供
      述一致，並與證人葉宗翰、邱詩、陳思婷、李怡靜、林
      璟姍、鄭雅穗分別於原審、本院審理時所結證之情節核無
      不符，堪認被告上開所供尚屬非虛，更無從以被告於警詢
      、偵查中之供述作為認定被告有上開過失傷害犯行之依憑
      。
（六）末按測謊鑑定為調查證據方法之一種，審理事實之法院本
      得斟酌案內一切情形，自由裁量以鑑定或其他適當方法調
      查證據（最高法院94年度台上字第6803號判決意旨參照）
      ；又測謊所得之證據，固非不得參酌其他證據以判斷待證
      事實，然無論施測方或受測方，抑或測謊設備，仍不能謂
      無可能之變數存在，自難認足以作為唯一及絕對之依據（
      最高法院98年度台上字第3439號判決意旨參照）。本案於
      原審經徵得被告及告訴人同意後，委請內政部警政署刑事
      警察局對其二人進行測謊鑑定，經鑑定機關對被告詢問：
      「你有沒有扭轉這個人（蘇逸芯）的手臂？」、「案發當
      時，你有沒有扭轉這個人（蘇逸芯）的手臂？」之問題加
      以施測，被告於答稱「沒有」時，均呈現說謊反應；對告
      訴人詢問：「這個人（洪欣正）有沒有扭轉妳的手臂？」
      、「案發當時，這個人（洪欣正）有沒有扭轉妳的手臂？
      」之問題加以施測，告訴人於答稱「有」時，均無不實反
      應，固有內政部警政署刑事警察局99年9 月1 日刑鑑字第
      0990121239號鑑定書附卷可稽（見原審卷第163 頁），然
      告訴人前開指述並非無瑕疵，亦不得以證人盧威辰之證詞
      佐證告訴人前揭指述之真實性，且告訴人於案發當時是否
      因被告之行為受有任何傷害，亦非無疑，均詳如前述，是
      以尚不得僅執上開測謊鑑定之結果，即認定告訴人及證人
      盧威辰上開證述之真實性，並認被告之辯解係屬不實，而
      因此為被告不利之認定。
六、綜上所述，公訴人前揭所指被告涉有過失傷害之罪嫌，所舉
    之事證，尚有可疑之處。本院依憑卷附證據，尚無從得出毫
    無合理懷疑之有罪確信，此外，復查無其他積極證據足以證
    明被告犯罪，揆諸前開說明，本於罪疑惟輕原則，自應為被
    告有利之認定。原審不察，遽為被告有罪之判決，尚有未洽
    ，被告上訴意旨，執以指摘原判決不當，非無理由，原判決
    既有上開可議而無可維持，自應由本院將原判決撤銷，另為
    被告無罪之判決。
據上論斷，應依刑事訴訟法第369條第1項前段、第364條、第301
條第1項，判決如主文。
本案經檢察官楊秀蘭到庭執行職務。
中    華    民    國   100    年    5     月    5     日
                    刑事第十二庭審判長法  官  蔡永昌
                                      法  官  蘇隆惠
                                      法  官  王美玲
以上正本證明與原本無異。
不得上訴。
                                      書記官  蔡儒萍
中    華    民    國   100    年    5     月    5     日